臺灣高等法院民事判決
109年度重上國字第14號
上  訴  人  陳豫立即臺北市私立柏齡幼兒園

訴訟代理人  陳鵬凱  
            黃傑琳律師
被 上訴 人  臺北市政府工務局大地工程處

法定代理人  池蘭生  
訴訟代理人  黃旭田律師
複 代理 人  許樹欣律師
被 上訴 人  臺北市政府工務局水利工程處

法定代理人  陳郭正  
訴訟代理人  黃旭田律師
            許樹欣律師

上列當事人間請求國家賠償事件，上訴人對民國109年9月23日臺
灣臺北地方法院判決（108年度重國字第53號），提起上訴，本
院於民國110年3月23日言詞辯論終結，判決如下：
    主      文
上訴駁回。
第二審訴訟費用由上訴人負擔。
    事實及理由
一、上訴人主張：訴外人臺北市政府產業發展局（下稱產業發展
    局）於民國96年間，在伊經營之臺北市私立柏齡幼兒園（設
    於臺北市○○區○○路000巷0弄0號地下層，下稱幼兒園）上游
    集水區劍南路側設置沈砂池1座（下稱系爭沈砂池），中央
    溢流井（下稱系爭溢流井）底部有1支直徑1.2公尺之放流管
    （下稱系爭放流管），嗣於99年間由被上訴人臺北市政府工
    務局大地工程處（下稱大地處）接管。系爭放流管經由幼兒
    園下方土地接往○○路805巷側溝間之排水箱涵（下稱系爭箱
    涵），則為被上訴人臺北市政府工務局水利工程處（下稱水
    利處）所設置及管理。系爭放流管接往排水容量不足之系爭
    箱涵，設置不當；且大地處對於系爭沈砂池、放流管及水利
    處對於系爭箱涵均未維護清淤，管理有所欠缺，被上訴人所
    屬公務員均怠於及時改善。嗣於106年6月2日降下大量雨水
    無法即時排出，夾帶泥沙雜物沖刷進入系爭箱涵，從幼兒園
    遊戲區側牆之維護門湧入園區（下稱系爭事故），致伊受有
    幼兒園器材設施損壞新臺幣（下同）587萬5,627元、另行租
    用場地授課相關費用22萬4,143元、無法招生營業損失229萬
    6,000元，共計839萬5,770元之損害，經向被上訴人請求賠
    償遭拒。爰依國家賠償法第2條第2項後段、第3條第1項規定
    ，求為命被上訴人如數給付，並加計自起訴狀繕本送達翌日
    起算法定遲延利息之判決（原法院為上訴人敗訴之判決，上
    訴人不服，提起上訴）。上訴聲明：原判決廢棄，改判如原
    審聲明所示。
二、被上訴人則以：系爭沈砂池及溢流井之設置、管理並無欠缺
    ，承辦公務員並無怠於執行職務。系爭放流管及箱涵則非伊
    等所設置，亦無維護管理義務。系爭事故肇因於106年6月2
    日當天在幼兒園附近地區突降超大豪雨，積水無法及時排出
    而湧入幼兒園，應屬不可抗力之災害，且上訴人未舉證所受
    損害等語，資為抗辯。答辯聲明：上訴駁回。
三、按公務員於執行職務行使公權力時，因故意或過失不法侵害
    人民自由或權利者，國家應負損害賠償責任。公務員怠於執
    行職務，致人民自由或權利遭受損害者亦同。又公有公共設
    施因設置或管理有欠缺，致人民生命、身體或財產受損害者
    ，國家應負損害賠償責任。國家賠償法第2條第2項、108年1
    2月18日修正施行前第3條第1項定有明文。所謂公有公共設
    施，包括由國家設置且管理，或雖非其設置，但事實上由其
    管理且直接供公共或公務目的使用者，均屬之（最高法院10
    8年度台上字第2454號判決意旨參照）。所謂設置有欠缺，
    係指公共設施建造之初，即存有瑕疵而言；管理有欠缺，係
    指公共設施建造後未妥善保管或因其他情事發生瑕疵，而於
    瑕疵發生後怠於適時修護而言（同院102年度台上字第1494
    號判決意旨參照）。查幼兒園為上訴人所經營；產業發展局
    於96年間在幼兒園上游集水區之劍南路側設置系爭沈砂池（
    含溢流井），嗣於99年間由大地處接管；106年6月2日降下
    大量雨水，從系爭箱涵倒灌湧入幼兒園，經向被上訴人請求
    賠償遭拒等情，為兩造所不爭執（見本院卷9、10、148頁）
    。本件爭點在於：系爭放流管及箱涵是否為被上訴人所設置
    或應為管理？設置或管理有無欠缺？上訴人是否因此受有損
    害？損害數額如何？茲論述如下。
四、關於大地處之設置、管理部分：
（一）關於幼兒園所在○○路805巷之排水系統，其上游集水山區
      為劍南蝶園，由上往下設有劍南蝶園內2座水池、劍南路
      側水池即系爭沈砂池等3座沈砂池（合稱3座沈砂池），部
      分山區逕流經由明溝排入系爭沈砂池；系爭沈砂池中央設
      有系爭溢流井，水位如高於溢流井即排入井內，井底設有
      2支直徑1.2公尺之排水管涵，面向水流方向之左側管涵已
      以磚牆封閉，僅有右側管涵即系爭放流管可供排水；系爭
      沈砂池接近頂端處設有2支直徑0.45公尺管涵（下稱系爭
      溢流管），以增加池內水位過高時之逕流宣洩容量，系爭
      溢流管接入劍南路側溝，再接入○○路759巷之排水管涵排
      往北安抽水站；系爭放流管連接之系爭箱涵尺寸初為1.1
      公尺×0.8公尺，途經幼兒園遊樂設施旁之側牆，側牆設有
      維護門，牆內設有消能井，井底出口處之系爭箱涵尺寸變
      更為1.0公尺×0.7公尺，又在○○路805巷4弄左轉處變更為1
      .0公尺×0.6公尺，再在4弄底右轉處變更為0.7公尺×0.35
      公尺、0.4公尺×0.6公尺，最後排入○○路805巷之0.4公尺×
      0.62公尺側溝等情，有台灣世曦工程顧問股份有限公司積
      水事件改善檢討報告書（下稱系爭報告，見原審卷二129
      至136頁）、3座沈砂池之設計圖說與構造圖（見原審卷二
      39至43頁）、排放水路現況調查圖表（見原審卷二181、1
      83頁）可參。
（二）上訴人主張：系爭放流管直接接往排水容量不足之系爭箱
      涵，設置有所不當云云。查系爭事故當日發生暴雨，○○路
      805巷上游集水區逕流量大增，排水系統不及排出而產生
      溢流，大量泥流進入系爭溢流井，再從幼兒園遊戲區側牆
      之維護門湧出，固為系爭報告所載明（見原審卷二137頁
      ）。惟依上開設計圖說（見原審卷二39頁），3座沈砂池
      之設置並非因開發集水區所為之整體設計規劃，亦未變更
      集水區之原有條件，僅就園區內之排水路徑進行整治及改
      善，利用園區內之水池及劍南路側凹地設置景觀水池及攔
      污設施，以減少進入下游排水設施之雜物。另依大地處10
      8年2月15日答覆議員質詢資料及所附平面圖（見原審卷二
      225、227頁），系爭沈砂池為利用原有山溝地形所設置，
      並按原排放水路承接劍南路既有過路管涵（即系爭放流管
      ），未改變原排放水路流向。可見系爭沈砂池僅係利用原
      有地形地貌而設計，上游集水區之排水原即連同泥沙等雜
      物流入系爭放流管，並未因系爭沈砂池之設置，而更動水
      路或增加排水容量負擔。且系爭沈砂池接近頂端處設有系
      爭溢流管以協助排水，系爭溢流井頂端又設有間距30公分
      之攔污柵欄及木樁（見原審卷二43頁之構造圖及同卷45、
      47頁之現場相片），以攔阻體積較大之雜物排入系爭放流
      管，難認有上訴人所主張設置不當之情形。
（三）上訴人另主張：大地處對於系爭沈砂池、放流管未維護清
      淤，管理有所欠缺云云。查臺北市政府107年8月10日函固
      稱：大地處自99年接管系爭沈砂池至本件事發前並無維護
      紀錄（見原審卷一60、61頁）。惟水土保持設計規範第91
      條規定：「山坡地開發利用，宜設置沉砂設施，以攔截或
      沉積土石，減少土石下移、保護下游土地房舍及公共設施
      。」第92、93條並規定永久性與臨時性沉砂設施之泥砂生
      產量及沈砂容量應如何估算；且前者應隨時檢視其功能並
      至少每年清除1次，後者應於每次豪雨後立即清除。上開
      設計規範係基於水土保持法第8條第2項之授權所訂定；水
      土保持法之立法目的，則在於水土保持之處理與維護，以
      保育水土資源，減免災害，促進土地合理利用。系爭沈砂
      池之設置，並非基於山坡地之開發利用，已如前述，自與
      上開沈砂設施係用於山坡地開發利用時減少土石下移，以
      保護下游安全之目的不同，非屬上開清淤規定所適用之情
      形。又系爭沈砂池之設置未更動水路或增加排水容量負擔
      ，亦即並未增加清淤需求，且接近頂端處設有系爭溢流管
      以協助排水，系爭溢流井頂端又設有間距30公分之攔污柵
      欄及木樁攔阻雜物，尚不能因大地處未實施清淤，即謂管
      理有所欠缺。系爭報告亦未指摘系爭沈砂池及放流管有淤
      積問題，僅指出幼兒園側牆維護門內所設跌落井下游之土
      石堆積情形嚴重（見原審卷二155頁）。觀其相片顯示之
      堆積土石體積龐大，顯非自系爭溢流井之30公分隔柵空隙
      排入系爭箱涵，益見上訴人所主張未清淤之管理欠缺，尚
      非可採。
（四）另參以系爭事故當日上午10時至12時許，在最靠近幼兒園
      之雨量站測得10分鐘雨量最大達19公釐，時雨量最大達86
      .5公釐，遠高於該雨量站於90年9月16日納莉颱風、104年
      8月8日蘇迪勒颱風來襲所測得最大時雨量各52.5公釐、50
      公釐，此觀雨量紀錄甚明（見原審卷二49頁）。而現場排
      水系統雖未達臺北市政府訂定之雨水下水道排水標準即5
      年重現暴雨標準（每小時78.8公釐），然事發當日降雨之
      最大時雨量達86.5公釐，已超過上開標準，縱使排水系統
      達到標準，當日仍會發生淹水情形，有系爭報告附卷可參
      （見原審卷二158頁），並經證人即系爭報告之主辦工程
      師郭錦遠於原審證述明確（見原審卷二541頁）。可見當
      天排水系統溢流乃屬不可抗力之天災，被上訴人雖於事後
      採取改善措施（見原審卷二159頁之系爭報告），亦不能
      據以推認先前之設置或管理有何欠缺。上訴人主張大地處
      對於公有公共設施之設置或管理有欠缺云云，尚難憑採。
五、關於水利處之設置、管理部分：
（一）關於幼兒園所在○○路805巷之排水系統，已如前述，上訴
      人雖主張系爭箱涵為水利處所設置。惟查幼兒園及坐落土
      地乃上訴人之配偶即訴外人宋羅蘭於87年5月1日向訴外人
      張吟松購買，前為67年4月10日由張吟松等20人起造興建
      ，並於68年6月12日核發使用執照等情，為兩造所不爭執
      （見本院卷9、148頁，並有使用執照存根（見原審卷二57
      、59頁）、幼兒園設立許可證書（見原審卷一63頁）、不
      動產買賣契約書（見原審卷二239至249頁）可查。上開使
      用執照未含水管配置圖說，水管配置非屬建築法第70條所
      定主要設備，申請使用執照時無須檢附（見原審卷二253
      頁之臺北市建築管理工程處109年4月16日函）。於67年間
      起造時之法令並無規定水利處應辦理排水審查，亦查無道
      路開闢紀錄及道路下方管路設置之相關圖說資料（見原審
      卷二67、55頁之水利處106年11月17日函、臺北市政府工
      務局新建工程處106年11月30日函）。又幼兒園曾租用仳
      鄰之○○路1小段82之13號臺北市土地，管理機關臺北市政
      府財政局非土地下方排水箱涵之所有人，亦無興建及管理
      資料（見原審卷二211頁之該局109年2月13日函）。另觀
      諸58年之地形圖（見原審卷二53、63頁），幼兒園附近原
      為農地，可供山溝自然排水，且未標示○○路805巷；及至6
      9年之地形圖（見原審卷二61、63頁），農田已為幼兒園
      及其下方建築（使用執照分別為68年度、67年度核發）所
      取代，並出現○○路805巷之標示。參以系爭箱涵之尺寸大
      小不一，從前端之1.1公尺×0.8公尺逐漸變化為尾端○○路8
      05巷之0.4公尺×0.6公尺，而下水道法係於73年12月21日
      始公布施行，幼兒園及其下方建築於起造時尚無須送主管
      機關審查排水設備，然如未於興建房屋時一併設置排水設
      備，即無法將家庭污水、廢水及雨水等順利排出，應可合
      理推論於興建房屋時陸續設置尺寸不一之排水設施。況水
      利處僅為水利事業之主管機關，並無使用系爭箱涵之需求
      ，且市區排水並未進入系爭箱涵，地面上亦未設置集水井
      及人孔可供清淤（見原審卷二67頁之水利處106年11月17
      日函），衡情應不至於擅自進入私人土地下方設置排水系
      統。是上訴人主張系爭箱涵為水利處所設置，難以採認。
（二）上訴人另主張水利處對於系爭箱涵負有維護清淤之責云云
      。惟按用戶排水設備之管理、維護，由下水道用戶自行負
      責。下水道法第20條定有明文。立法目的在於，下水道用
      戶利用其排水設備聯接於下水道，以排洩其雨水、汙水或
      廢水，此項排水設備為下水道用戶所有，故應由下水道用
      戶自行負責管理、維護，以發揮整體之功能。系爭箱涵應
      係幼兒園及附近建築興建時，為排水之故而一併設置，已
      如前述，即應由用戶自行管理，難認水利處負有管理之責
      ，上訴人就此部分主張亦非可採。
（三）此外，事發當天排水系統溢流乃因不可抗力之天災，被上
      訴人事後雖採取改善措施，亦不能推認先前之設置或管理
      有何欠缺。是上訴人主張水利處對於公有公共設施之設置
      或管理有欠缺云云，尚難憑採。
六、綜據上述，上訴人所舉事證既不足以認定被上訴人就公有公
    共設施之設置或管理有何欠缺，則其依國家賠償法第2條第2
    項後段、第3條第1項規定，請求被上訴人賠償損害，難認有
    理，應予駁回。原審為上訴人敗訴之判決，並無不合。上訴
    論旨指摘原判決不當，求予廢棄改判，為無理由，應駁回其
    上訴。
七、本件事證已臻明確，兩造其餘之攻擊或防禦方法及所用之證
    據，經本院斟酌後，認為均不足以影響本判決之結果，爰不
    逐一論列，附此敘明。
八、據上論結，本件上訴為無理由。爰判決如主文。　　
中　　華　　民　　國　　110 　年　　4 　　月　　13　　日
                  民事第七庭    
                      審判長法  官  李昆霖
                            法  官  林翠華
                            法  官  譚德周
正本係照原本作成。
如不服本判決，應於收受送達後20日內向本院提出上訴書狀，其
未表明上訴理由者，應於提出上訴後20日內向本院補提理由書狀
（均須按他造當事人之人數附繕本）上訴時應提出委任律師或具
有律師資格之人之委任狀；委任有律師資格者，另應附具律師資
格證書及釋明委任人與受任人有民事訴訟法第466 條之1第1項但
書或第2項所定關係之釋明文書影本。如委任律師提起上訴者，
應一併繳納上訴審裁判費。
中　　華　　民　　國　　110 　年　　4 　　月　　13　　日

                            書記官  張郁琳